臺灣宜蘭地方法院刑事判決　　　　　　　　　　　　　　九十一年度訴字第六五號
　　公　訴　人　臺灣宜蘭地方法院檢察署檢察官
　　被　　　告　丙○○
　　選任辯護人　吳岱齡
右列被告因貪污案件，經檢察官提起公訴（八十八年度偵字第三五０八號），本院判
決如左：
    主  文
丙○○無罪。
    理  由
一、公訴意旨略以：被告丙○○係宜蘭縣五結鄉鄉公所清潔隊員，為依據法令從事公
    務之人。民國（下同）八十三年八月間，丙○○擔任宜蘭縣五結鄉鄉公所清潔隊
    代理隊長，負責辦理核發「公共設施查驗證明書」有關廢棄物部分之審核業務，
    因五結鄉鄉長要求前來申請「公共設施查驗證明書」之建商，需依興建房屋之戶
    數，自行設置垃圾子車（四戶至十戶者，設垃圾子車一部；十一戶至二十戶者，
    設垃圾子車二部），如未設置垃圾子車，得以繳交每台新台幣（下同）三萬元代
    金，委請鄉公所代購垃圾子車方式辦理（代購垃圾子車後，先放置在鄉公所後方
    空地集中管理，再依建商需要，分送建商使用）。詎丙○○意圖為自己不法之所
    有，並基於概括犯意，向前來申請「公共設施查驗證明書」且未自行設置垃圾子
    車之建商陳耀德等人直接收取現金代金後，連續將所收取之現金侵占入己，而未
    存入五結鄉公所公庫，亦未代購垃圾子車，僅以五結鄉公所原有及其他建商自行
    購置之垃圾子車調配使用，朦混掩飾，迄八十五年間止，共侵占現金達一百五十
    五萬五千元，因認被告丙○○涉有貪污治罪條例第四條第一項第一款之侵佔公有
    財物罪嫌。
二、公訴意旨認為被告涉有前揭貪污罪嫌主要係以，以下證人證言、物證及推論為主
    要論據：（一）(1)證人鐘華昌（大郁特殊重機股份有限公司業務經理）證稱：「
    依八十三、八十四年度發票顯示，五結鄉公所未曾向大郁訂購垃圾子車，另伊印
    象中，五結鄉公所亦未曾向大郁訂購垃圾子車，但五結鄉之建商曾向伊公司訂購
    」、「建商訂購之垃圾子車原先係個別運送至宜蘭，其後則係累積整批委託貨運
    公司送至五結鄉公所寄放，寄放之數量約有五、六十台有應購貨人提供之資料開
    發票」、「經向大郁公司前業務員乙○○電話詢問了解，五結鄉公所從未向大郁
    公司購買過垃圾子車，其有應建商之要求，將向大郁訂購之垃圾子車發票傳真予
    五結鄉公所」等語；(2)證人乙○○（大郁公司業務員）證稱：「八十四年中至五
    結鄉公所推銷垃圾子車，係直接拜訪清潔隊長丙○○，丙○○稱五結鄉公所如需
    採購，均由總務辦理，並稱該所當年度並無採購垃圾子車之預算」、「大郁有接
    獲宜蘭地區建商之訂貨，並下單給製造之堅固實業有限公司，並告知交貨地點，
    由該公司直接出貨，惟大部分之垃圾子車均於五結鄉公所由丙○○或建設課人員
    點交後，垃圾子車則堆放於中國國民黨五結鄉民眾服務社後方空地交貨後，建商
    匯款至大郁帳戶，或由伊親自收款，另有部分建商將貨款寄放在丙○○處，再轉
    交給伊，但此種情形之次數及金額並不多」、「丙○○或五結鄉公所並沒有向伊
    訂購垃圾子車，但丙○○曾受建商委託向伊訂購，但次數及金額亦極少」、「伊
    銷售至宜蘭地區之垃圾子車均係銷售予宜蘭地區之建商，且有開具發票或收據，
    並均傳真至五結鄉公所建設課，正本則寄發給訂購之建商」等語；(3)證人林宗泉
    （豪誠貿易股份有限公司業務部副總經理）證稱：「豪誠公司原由甲○○負責於
    宜蘭縣推銷垃圾子車，因甲○○於二年前離職，故垃圾子車銷售情形如何，伊並
    不清楚，但經查證八十三、八十四年之發票存根，發現豪誠並無開具以「宜蘭縣
    五結鄉公所」為抬頭之發票，因此應無銷售垃圾子車予五結鄉公所」、「依所留
    存之發票顯示，八十三年間豪誠公司曾銷售垃圾子車予宜蘭縣之興立建設有限公
    司及苑信營造有限公司」等語；由前揭三位證人證述得見，被告並未將所收取之
    金錢，代購垃圾子車；（二）(1)證人許金木（前寶宏建設公司工地主任）證稱：
    「八十四年間有於宜蘭縣五結鄉季水北巷興建房屋，共計蓋五戶透天樓房」、「
    興建完工後，有向五結鄉公所申請「公共設施查驗證明書」，承辦人員有要求設
    置垃圾子車一部，並表示為統一規格，由鄉公所代購，並要求伊繳交三萬元，伊
    當場繳交三萬元現金予承辦人員（時任清潔隊長），其並出具收據一張」等語；
    (2)證人何春風（集英營造公司股東）證稱：「八十三年間在五結鄉○○段三九八
    之一至之十五等地號土地興建十四戶房屋」、「八十三年十二月間向五結鄉公所
    申請「公共設施查驗證明書」，承辦人丙○○要求繳交三萬元，由鄉公所統一購
    買垃圾子車一台，丙○○並交付收據予伊，收據已送公司作帳」等語；(3)證人林
    永森（前誼遠建設公司股東）證稱：「八十三、八十四年間於五結鄉○○○路興
    建「煙波庭」集合住宅共八十八戶，於八十四年初向五結鄉公所申請「公共設施
    查驗證明書」該公所要求設置垃圾子車九台，並依承辦人員之計算，交付現金二
    十七萬元，並出具收據一張（有收據附卷）」等語；(4)證人吳賢慈證稱：「有代
    普圓建設股份有限公司就其五結鄉○○路「向陽新」住宅向五結鄉公所申請「
    公共設施查驗證明書」時，應公所要求繳交九萬元垃圾子車代金予丙○○（有收
    據附卷、八十三年十一月十六日）等語；(5)證人林朝旺（啟政建設股份有限公司
    負責人）證稱：「有於八十四年二月四日至五結鄉公所申請「公共設施查驗證明
    書」時，繳付三萬元垃圾子車之代金予丙○○（有收據附卷）」等語；(6)證人陳
    耀德（春成建設公司負責人）證稱：「八十三年間在五結鄉○○○路三十一、三
    十一之一、之二、之三、之四、之五、之六等地興建住宅七戶，於八十三年八月
    間向五結鄉公所申請「公共設施查驗證明書」，當時直接交給沈德茂三萬七千元
    之支票一張，作為設置垃圾子車代金」、「八十四年底於五結鄉○○○路二十八
    之七號以陳東只等之名義興建住宅八戶，並於八十五年交二萬五千元予沈德茂作
    為垃圾子車代金，沈德茂曾退還給伊七千元。」等語；(7)證人莊順福證稱：「八
    十四年間於五結鄉○○路興建十八戶住宅，名稱為「寶莊」，八十五年完工後，
    向五結鄉公所申請「公共設施查驗證明書」時，有應清潔隊承辦人員要求繳交垃
    圾子車二部之代金六萬元，是由股東陳華麗親自持現金繳交的。」等語；由前揭
    證人證詞得見，被告確有收取廠商繳交之垃圾子車代金；（三）此外，復有五結
    鄉公所八十三年度、八十四年度、八十五年度公共設施查驗證明書申請資料三冊
    、五結鄉公所垃圾子母車統計照片（證十九：均有編號）、代金清查表一張等物
    證。
二、按犯罪事實應依證據認定之，無證據不得推定其犯罪事實。又不能證明被告犯罪
    者，應諭知無罪之判決，刑事訴訟法第一百五十四條、第三百零一條第一項分別
    定有明文。次按刑事訴訟法上所謂認定犯罪事實之證據，係指足以認定被告確有
    犯罪行為之積極證據而言，該項證據自須適合於被告犯罪事實之認定，始得採為
    斷罪資料；如未能發現相當證據，或證據不足以證明，自不能以推測或擬制之方
    法，以為裁判之基礎。（最高法院四十年台上字第八十六號判例意旨可資參照）
    。末按貪污治罪條例第四條第一項第一款之犯罪態樣為：竊取或侵占公用或公有
    器材、財物者，申言之，本件行為之客體限於「公用器材、財物」、或「公有器
    材、財物」，因此，若所侵占之客體屬於私有財物或器材則非本條文非難之範疇
    。
四、訊據被告堅決否認有何貪污犯行，辯稱：被告代收建商之垃圾子車代金共計有：
    陳耀德二台五萬五千元、日源建設公司六台十八萬元、許金禾一台三萬元、吳賢
    慈三台九萬元、黃慶村一台三萬元、何春風一台三萬元、林永森九台二十七萬元
    、林朝旺一台三萬元、莊順福二台六萬元、薛永和六台十八萬元、林平榮三台九
    萬元、翁春軒（羽康公司）一台三萬元、共計三十四台，一百零一萬五千元，被
    告代收款項後，確實向豪誠貿易股份有限公司（下簡稱豪誠公司）外務員甲○○
    代建商購買十台、向大郁特殊重機械股份有限公司（下簡稱大郁公司）之外務員
    乙○○代建商購買二十三台，並向維石山股份有限公司代建商購買一台，共計三
    十四台，其中，向維石山公司購買之價格為一台價金二萬五千元，向豪誠公司及
    大郁公司購買之價格為一台三萬元，以上價金共計為一百零一萬五千元等語。
    經查：
（一）經傳訊證人乙○○（大郁公司外務員）到庭結證述：我們公司之業務是作環保
      車輛，因為平常業務接洽過程中認識被告，後來知道被告要買垃圾子車，我們
      有一部份是直接找建設公司接洽，有一部份是被告幫忙處理，被告與建設公司
      都是以現金支付，一台垃圾子車賣三萬元，大概賣給被告二十幾台等語（見本
      院九十一年六月五日訊問筆錄）；證人甲○○（豪誠公司外務員）結證述：當
      時因為我是賣環保機具的，所以常常會去鄉鎮看看有無需要機具的，在五結鄉
      的時候認識被告，被告當時有說因為社區有新建房屋，所以需要一批垃圾子車
      ，然後被告要求我報價，我就報價壹台三萬元，後建設公司就答應我，我就直
      接把垃圾子車運到鄉公所之後再由建設公司把他取回，所以我們發票都是開給
      建設公司，建設公司收取垃圾子車的時候都沒有書立單據，但是我們的發票確
      實都開給建設公司，至於付款的方式是建設公司先把錢交給被告之後，被告再
      將錢交給我。我們當初會直接找被告接觸，是因為垃圾子車需要與垃圾母車相
      吻合，而且建設公司知道要負擔垃圾子車的費用非常不高興，所以我們才直接
      找清潔隊員（被告）等語（見本院九十一年六月五日訊問筆錄），由證人二位
      證言得見，證人所屬公司所開立發票對象均為建設公司，顯見本件被告乃代建
      設公司向大郁公司及豪誠公司訂購垃圾子車，且該批垃圾子車均運到鄉公所，
      並交由建設公司取回，且大郁、豪誠均有開立發票予建設公司，而被告向維石
      山股份有限公司訂購垃圾子車一部亦有維石山公司開立之統一發票在卷可稽，
      是被告辯稱其確實曾代建商向大郁公司、豪誠公司與維石山公司訂購垃圾子車
      之辯詞與證人證言所述之訂購情形、數量及價格大致相符，其辯詞應可採信。
（二）次查：本院為查明被告向建商收取之代金是否全數用於購買垃圾子車，以及被
      告有無以舊有之垃圾子車蒙混使用，亦即為確定被告向建商代購之垃圾子車數
      量與鄉公所規定應設置之垃圾子車數量與實際設置垃圾子車之數量間是否相符
      ，發函向宜蘭縣五結鄉公所函查八十三年九月一日起至八十六年六月七日止，
      鄉公所規定應設置之垃圾子車數量、收取代金情形及目前垃圾子車設置情形，
      該所函覆結果為：一、八十三年九月一日起至八十六年六月七日止之期間，依
      前鄉長手諭建商向本所申請公共設施查驗證明應設置之垃圾子車為一五四台，
      復因檢調單位追查『建商設置子車之適法性？』及公共設施查驗證明業務縣府
      收回續辦，退還已繳尚未購置之垃圾子車保證金三十二台，實際設置之垃圾子
      車為一二二台，詳見附件；二、前揭一百二十二台垃圾子車，經依據前已送調
      查局有噴漆編號之子車相片及相關文件，實際清點及查訪後為一百二十二台無
      訛：(1)本案於檢調單位追查「要求建商設置子車之適法性？」時，由前清潔隊
      員丙○○前往各建商（住戶）處噴漆編號拍照之子車為八十三台，因部分建商
      （住戶）以私有財產拒絕未噴漆編號之垃圾子車有三十九台。(2)本案一百二十
      二台垃圾子車，目前放置於本鄉垃圾場者有四十六台（三十九台有編號、七台
      未編號），仍置於各該建商（住戶）者有五十二台（二十八台有編號、二十四
      台未編號），總計九十八台。(3)本案清查結果已不見之有編號子車為十六台，
      應已還建商（住戶）自行處分，按本鄉八十八年八月一日起實施「垃圾不落地
      」垃圾子車已不再使用，本所收回公設之子車，建商購置之子車未加收回，後
      因部分住民以子車占用公用空間，請求清潔隊將子車運至垃圾場存放，本鄉因
      垃圾場進行復育工程，子車須移置其他處所，於九十年三月十四日函知各建商
      如有垃圾子車暫寄放於本鄉垃圾場者須十日內領回，否則本所將視垃圾子車堪
      用程度轉交其他需用機關或以廢棄物處理在案。(4)本案清查結果已不見之未有
      編號子車為八台，其中頂尖建設有限公司購置之六台子車為塑鋼材質，因住戶
      中有從事肉類加工業者超重儲放垃圾，使用期間曾損壞五台，現僅存一台，另
      通營實業有限公司自購二台，於查驗後即遷徙他處，吳淑美等七戶購置一台，
      查驗後即自行收存於羅東建商倉庫，此有五鄉清字第０九一００一二四八０號
      函文暨所附附件（包括：五結鄉公所核發公共設施查驗證明期間建商垃圾子車
      設置情形及現放置情形等建商購置垃圾子車一百二十二台）在卷可稽，前揭函
      文明確查報出八十三年間至八十六年間該所垃圾子車設置情形，其中，由函文
      第一點及第二點足見，當初前鄉長手諭建商向本所申請公共設施查驗證明應設
      置之垃圾子車為一五四台，復因檢調單位追查『建商設置子車之適法性？』及
      公共設施查驗證明業務縣府收回續辦，而退還已繳尚未購置之垃圾子車保證金
      三十二台，實際設置之垃圾子車為一二二台，而於本件於檢調單位調查期間經
      鄉公所查報、清點當時存在之垃圾子車亦為一百二十二台，亦即申請設置之數
      量與實際設置之數量二者相符，並無短缺之情形發生；其次，若被告有以舊有
      之垃圾子車調配蒙混，則清查結果申請設置之數量與實際設計之數量應無完全
      相符之理。
（三）經一一核對證人陳耀德等人之證述與鄉公所函覆之垃圾子車實際設置情形結果
      ：
    (1)證人許金禾（前寶宏建設公司工地主任）於調查局訊問中證稱：「八十四年間
      有於宜蘭五結鄉季水北巷興建房屋，共計蓋五戶透天樓房」、「興建完工後，
      有向五結鄉公所申請「公共設施查驗證明書」，承辦人員有要求設置垃圾子車
      一部，並表示為統一規格，由鄉公所代購，並要求伊繳交三萬元，伊當場繳交
      三萬元現金予承辦人員（時任清潔隊長）」等語，依據其所繳納之代金（三萬
      元），輔以被告之供述及證人乙○○、甲○○證述垃圾子車之單價，可推斷此
      筆金額約可購置之垃圾子車數量約為一台，而依據比對鄉公所函覆之設置情形
      （如附件一編號二）該地區所設置之垃圾子車共計一台，因此證人所繳納之金
      額與實際設置之數額相符，被告辯詞應足採信。
    (2)證人何春風（集英營造公司股東）於調查局訊問中證稱：「八十三年間在五結
      鄉○○段三九八之一至之十五等地號土地興建十四戶房屋」、「八十三年十二
      月間向五結鄉公所申請「公共設施查驗證明書」，承辦人丙○○要求繳交三萬
      元，由鄉公所統一購買垃圾子車一台，丙○○並交付收據予伊，收據已送公司
      作帳」等語，依據其所繳納之代金（三萬元），輔以被告之供述及證人乙○○
      、甲○○證述垃圾子車之單價，可推斷此筆金額約可購置之垃圾子車數量約為
      一台，而依據比對鄉公所函覆之設置情形（如附件一編號二十五）該地區所設
      置之垃圾子車共計一台，因此證人所繳納之金額與實際設置之數額相符，被告
      辯詞應足採信。
    (3)證人林永森（前誼遠建設公司股東）於調查局訊問中證稱：「八十三、八十四
      年間於五結鄉○○○路興建「煙波庭」集合住宅共八十八戶，於八十四年初向
      五結鄉公所申請「公共設施查驗證明書」該公所要求設置垃圾子車九台，並依
      承辦人員之計算，交付現金二十七萬元」等語，依據其所繳納之代金（二十七
      萬元），輔以被告之供述及證人乙○○、甲○○證述垃圾子車之單價，可推斷
      此筆金額約可購置之垃圾子車數量約為九台，而依據比對鄉公所函覆之設置情
      形（如附件一編號十四）該地區所設置之垃圾子車共計九台，因此證人所繳納
      之金額與實際設置之數額相符，被告辯詞應足採信。
    (4)證人吳賢慈於調查局訊問中證稱：「有代普圓建設股份有限公司就其五結鄉○○路「向陽新」住宅向五結鄉公所申請「公共設施查驗證明書」時，應公所
      要求繳交九萬元垃圾子車代金予丙○○」等語，依據其所繳納之代金（九萬元
      ），輔以被告之供述及證人乙○○、甲○○證述垃圾子車之單價，可推斷此筆
      金額約可購置之垃圾子車數量約為三台，而依據比對鄉公所函覆之設置情形（
      如附件一編號五、六）該地區所設置之垃圾子車共計三台，因此證人所繳納之
      金額與實際設置之數額相符，況依據調查局所檢附之證據中（見調查局八十七
      年五月十八日證人吳賢慈訊問筆錄後附由吳賢慈提出之公庫送款單），此一證
      據足以證明被告所收取之此筆款項確實存入五結鄉公所公庫中，公訴意旨此部
      份指述與事實明顯不符，此部份指述容有誤會，被告辯詞應足採信。
    (5)證人林朝旺（啟政建設股份有限公司負責人）於調查局訊問中證稱：「有於八
      十四年二月四日至五結鄉公所申請「公共設施查驗證明書」時，繳付三萬元垃
      圾子車之代金予丙○○」等語，依據其所繳納之代金（三萬元），輔以被告之
      供述及證人乙○○、甲○○證述垃圾子車之單價，可推斷此筆金額約可購置之
      垃圾子車數量約為一台，而依據比對鄉公所函覆之設置情形（如附件一編號二
      十八）該地區所設置之垃圾子車共計一台，因此證人所繳納之金額與實際設置
      之數額相符，公訴意旨此部份指述容有誤會，被告辯詞應足採信。
    (6)證人陳耀德（春成建設公司負責人）於調查局訊問中證稱：「八十三年間在五
      結鄉○○○路三十一、三十一之一、之二、之三、之四、之五、之六等地興建
      住宅七戶，於八十三年八月間向五結鄉公所申請「公共設施查驗證明書」，當
      時直接交給沈德茂三萬七千元之支票一張，作為設置垃圾子車代金」、「八十
      四年底於五結鄉○○○路二十八之七號以陳東只等之名義興建住宅八戶，並於
      八十五年交二萬五千元予沈德茂作為垃圾子車代金，沈德茂曾退還給伊七千元
      。」等語；由證人陳耀德證述得見，五結鄉○○○路三十一、三十一之一至之
      六之地點，以及國民南路二十八之七號等二處住宅地點，共計交付五萬五千元
      充當垃圾子車之代金，而依據被告之供述及證人乙○○、甲○○證述垃圾子車
      之單價，可推斷此筆金額約可購置之垃圾子車數量約為二台，而依據比對鄉公
      所函覆之設置情形（如附件一編號一及四十八）該二地區所設置之垃圾子車共
      計二台，因此證人所繳納之金額與實際設置之數額相符，被告辯詞應足採信。
    (7)證人莊順福於調查局訊問中證稱：「八十四年間於五結鄉○○路興建十八戶住
      宅，名稱為「寶莊」，八十五年完工後，向五結鄉公所申請「公共設施查驗證
      明書」時，有應清潔隊承辦人員要求繳交垃圾子車二部之代金六萬元，是由股
      東陳華麗親自持現金繳交的。」等語，依據其所繳納之代金（六萬元），輔以
      被告之供述及證人乙○○、甲○○證述垃圾子車之單價，可推斷此筆金額約可
      購置之垃圾子車數量約為二台，而依據比對鄉公所函覆之設置情形（如附件一
      編號四十七）該地區所設置之垃圾子車共計二台，因此證人所繳納之金額與實
      際設置之數額相符，公訴意旨此部份指述容有誤會，被告辯詞應足採信。
    (8)綜上所述，本件公訴意旨引用前述證人許金木等七人之證述據以為對被告不利
      之認定，然經本院一一核對證人證述與卷內相關物證（鄉公所函覆資料）之結
      果，證人所述採購之數量，均如數設置於附件所列之地點，被告辯詞與物證及
      證人證詞大致相符，該等證言並未顯現不利被告之事實，因此，公訴人雖引用
      前揭證人證言，然其等證述並未顯現不利被告之事實，公訴人此部份認定容有
      誤會。
（四）末查：經本院向五結鄉公所函查系爭垃圾子車之性質（亦即屬於公有財物或私
      有財物，以及是否有供公眾使用），該所以五鄉清字第０九一００一二四八０
      號函文函覆結果：「建商購置之垃圾子車公所未列為公有財產移交，垃圾子車
      為私人財物僅供建商所建住宅之特定住戶使用」，由前揭函文得見，系爭垃圾
      子車為私有財物，且並未供公眾使用，因此，此等客體並非貪污治罪條例第四
      條第一項第一款所欲規範之範疇，公訴意旨容有誤會。
五、綜上所述，本件鄉公所受理應設置之垃圾子車數量、與被告受取之代金數額及實
    際設置之數量既然相符，被告前揭辯詞應足採信，且卷內遍查無任何證據證明被
    告以舊有垃圾子車蒙混之證據，亦即公訴意旨並未提出任何被告以舊有垃圾子車
    蒙混之事證，尚難僅以猜測、推測之詞遽認定被告有侵占公有財物之犯行，況本
    件垃圾子車並非公有亦未供公用，並非貪污治罪條例所規範之對象，公訴意旨容
    有誤會。此外，復查無其他積極證據足認被告有何公訴人所指之犯行，是被告罪
    嫌尚有未足，依首開說明，自應為無罪之諭知。
據上論斷，應依刑事訴訟法第三百零一條第一項，判決如主文。
本案經檢察官沈念祖到庭執行職務
中      華      民      國    九十一    年     十一     月     二十     日
                                  臺灣宜蘭地方法院刑事第一庭
                                          法  官    李  毓  華
右正本證明與原本無異。
如不服本判決，應於判決送達後十日內，向本院提出上訴狀。( 應附繕本 )
                                          書記官    林  慶  生
中      華      民      國    九十一    年     十一     月    二十二    日
附表
